【裁判字號】    89,上易,1179
【裁判日期】    890831
【裁判案由】    詐欺
【裁判全文】
臺灣高等法院高雄分院刑事判決                  八十九年度上易字第一一七九號
    上  訴  人  台灣屏東地方法院檢察署檢察官
    被      告  甲○○○
右上訴人因被告詐欺案件，不服臺灣屏東地方法院八十九年度易字第一０四號中華民
國八十九年六月七日第一審判決（起訴案號：臺灣屏東地方法院檢察署八十八年度偵
字第七二一七號），提起上訴，本院判決如左：
      主  文
上訴駁回。
      理  由
一、公訴意旨略以：被告甲○○○於民國八十四年六月間，在屏東縣東港鎮○○路一
    之三號，參加乙○○○招攬之互助會，每會新台幣（下同）一萬元，共計三十六
    會，甲○○○參加二會，被告甲○○○明知其本人之經濟狀況已無標會能力，卻
    基於意圖為自己不法之所有之概括犯意，連續於八十五年一、二月間（即第八會
    、第九會），向乙○○○佯稱：欲標互助會云云，乙○○○不知有詐而陷於錯誤
    ，允其參加標會，嗣被告甲○○○標到互助會款後，即拒不繳交死會會款，且去
    向不明，經乙○○○催索無著，始知受騙，計詐得會款約三、四十萬元，因認被
    告甲○○○涉有刑法第三百三十九條第一項之連續詐欺取財罪嫌。
二、公訴人認被告甲○○○涉有刑法第三百三十九條第一項詐欺取財罪嫌，無非係以
    右揭犯行，業據告訴人乙○○○之指訴綦詳，而被告於起會後，第八、九會標下
    會款，即拒不繳交任何死會會款，足認其有詐欺犯意，為所憑之論據。
三、訊據被告甲○○○固坦承有於標取會款後，繳納部分會款後，即未再繳交會款，
    並搬回台東與其母親同住之事實，惟堅決否認涉有詐欺取財犯行，辯稱：我標到
    會款後，拿去租檳榔攤及賣檳榔，及供兒子繳納學費，但因生意失敗，所以繳不
    出會款，後來我搬去娘家住，我雖沒與乙○○○聯絡，但心裡有惦記欠他會款，
    我沒有詐騙他的意思，而且我有告訴乙○○○要慢慢清償，他也同意，我現已經
    陸陸續續在清償等語。
四、按犯罪事實應依證據認定之，無證據不得推定其犯罪事實。又不能證明被告犯罪
    者，應諭知無罪之判決，刑事訴訟法第一百五十四條、第三百零一條第一項分別
    定有明文。又事實之認定，應憑證據，如未能發現相當證據，或證據不足以證明
    ，自不能以推測或擬制之方法，以為裁判基礎（最高法院四十年台上字第八六號
    判例參照）。再告訴人之告訴，本以使被告受刑事訴追為目的，故其陳述是否與
    事實相符，自應調查其他證據，以資審認，苟其所為攻擊之詞，尚有瑕疵，則在
    此瑕疵未予究明以前，即不能遽採為斷罪之基礎（最高法院六十九年台上字第一
    五三一號判例參照）。另按認定犯罪事實，所憑之證據，雖不以直接證據為限，
    間接證據亦包括在內，然無論直接或間接證據，其為訴訟上之證明，須於通常一
    般之人均不致於有所懷疑，而得確信其為真實之程度者，始得據之為有罪之認定
    ，倘其證明尚未達到此一程度，而有合理性懷疑之存在時，即無從為有罪之認定
    ，此亦有最高法院七十六年台上字第四九八六號判例可資參照。又刑法第三百三
    十九條第一項詐欺罪之成立，以意圖為自己或第三人不法之所有，以詐術使人將
    本人或第三人之物交付為要件，若行為人所用方法，不能認為詐術，亦不致使人
    陷於錯誤，則不得遽以該罪相繩。（最高法院四十六年台上字第二六○號判例）
    。至於債務人於債之關係成立後，如有未依債之本旨履行民事債務之情形，在一
    般社會經驗上可能之原因甚多，縱令是出於惡意不為履行，苟無足以證明其在債
    之關係發生時，自始即具有不法所有意圖之積極證據，亦僅能令負民事之遲延給
    付責任，依刑事訴訟法第一百五十四條之規定，尚不得據此債信違反之客觀事態
    ，而推定債務人原有詐欺取財之犯意。
五、本院查：
    （一）、告訴人乙○○○於本院調查時，到庭指稱：「（被告何時標到這二會互
            助會？）被告是在第三會及第六會得標，即第一會是在八十四年八月十
            二日得標，第二會是在八十四年十一月十二日得標。這二會被告得標金
            額約四十多萬元。」「（被告得標後是否有繳會款？）第一會在八月得
            標，他得標後繳到八十五年一月份，第二會也繳到八十五年一月，二會
            均沒有再繳了。」（見本院八十九年八月十四日訊問筆錄）由此可見，
            被告甲○○○係於八十四年八月十二日互助會開標之第三會及八十四年
            十一月十二日互助會開標之第六會，標得會款，於此之前均如期繳納活
            會會款；被告甲○○○標得會款之後，亦均繼續繳納死會會款至八十五
            年一月份。被告甲○○○標得會款之前既均如期繳納活會會款，標得會
            款之後，亦仍有繼續繳納死會會款，並非互助會一開始即標走會款，亦
            非標得會款之後即一走了之，顯難認被告甲○○○標取會款，自始即具
            有不法所有意圖。
    （二）、被告甲○○○於八十五年一月間搬離屏東縣東港鎮原來住處，且未繼續
            繼續繳納死會會款，固屬避債行為，惟事後未依債之本旨履行，尚不得
            以此即認其標取會款之初，即有詐欺取財之犯意。至於證人張麗子於原
            審雖證稱介紹被告加入互助會之初，有向告訴人其表明被告有三間樓房
            和三間厝等語（見原審卷第六十七頁背面至六十八頁），惟並無證據足
            認係出於被告授意，且被告對此亦堅決否認，尚難以此而為被告不利之
            認定。
    （三）、告訴人乙○○○於本院調查時到庭供稱：「被告同意他每月付我三千元
            ，但沒有寫和解書，我也有同意。」（同上筆錄）顯見被告甲○○○事
            後亦同意分期陸續清償所欠會款，並自八十九年二月迄今，按期每個月
            寄還告訴人新台幣三千元，未曾中斷，此為告訴人乙○○○於本院審理
            中所證實，並有郵政限時報值函件執據影本多紙在卷可憑，益證被告前
            開所辯「心裡有惦記欠他會款」「要慢慢清償」，無詐欺意圖等語，尚
            堪採信。
    （四）、綜上所述，被告甲○○○標得會款之前既均如期繳納活會會款，標得會
            款之後，亦仍有繼續繳納死會會款，並非互助會一開始即標走會款，亦
            非標得會款之後即一走了之，雖事後避債，未依債之本旨履行，尚不得
            以此即認其標取會款之初，即有詐欺取財之犯意。且被告嗣後亦同意分
            期陸續清償所欠會款，並自八十九年二月迄今，按期清償，未曾中斷，
            凡此在在均難認被告主觀上有為自己不法所有之詐欺取財犯意。本件對
            被告不利證據之證明，既尚未達到通常一般之人均不致於有所懷疑，而
            得確信其為真實之程度，且有合理性懷疑之存在，顯無從為有罪之認定
            ，應認為被告之犯罪，尚屬不能證明。此外，復查無其他積極證據足資
            認定被告確有公訴人所指之犯行，既不能證明其犯罪，揆諸前開說明，
            應依刑事訴訟法第第三百零一條第一項，諭知被告無罪之判決。
六、原審經詳查後，認不能證明被告甲○○○犯罪，依刑事訴訟法第三百零一條第一
    項規定，為被告甲○○○無罪之判決，經核並無違誤。檢察官上訴意旨，仍以本
    件被告甲○○○主觀上已無付款之能力及意願，並隱瞞此內心事實使告訴人陷於
    錯誤，應已該當於詐欺罪之構成要件，指摘原判決不當，為無理由，應予駁回。
據上論結，應依刑事訴訟法第三百六十八條，判決如主文。
本案經檢察官羅正平到庭執行職務。
中    華    民    國        八十九      年      八      月    三十一    日
                              臺灣高等法院高雄分院刑事第三庭
                                  審判長法官  莊秋桃
                                        法官  魏式璧
                                        法官  陳中和
右正本證明與原本無異。
不得上訴。
                                      書記官  劉博文
中    華    民    國        八十九      年      九      月      一      日
                                                                      Ｈ


司法院資訊處製作；財團法人民間司法改革基金會備份。
